臺灣臺東地方法院行政訴訟判決
                                       109年度交字第21號
原      告  陳志男
被      告  交通部公路總局高雄區監理所

代  表  人  李瑞銘
訴訟代理人  王智成
上列當事人間交通裁決事件，原告不服被告民國109年10月20日
裁字第81－Ｔ00000000號裁決，提起行政訴訟，本院判決如下：
    主      文
原處分撤銷。
訴訟費用，由被告負擔。
    事實及理由
壹、程序事項：
　　按道路交通管理處罰條例（下稱同條例）第08條第1項第1款
    規定：「違反本條例之行為，由下列機關處罰之：一、第12
    條至第68條..由公路主管機關處罰。」。經查：原告因不服
    被告依同條例第43條第1項項第3款（即任意以迫近方式，迫
    使他車讓道）之裁處，而提起本件撤銷訴訟，依前揭規定，
    自應適用簡易程序，而依行政訴訟法第2編第3章規定之交通
    裁決事件訴訟程序審理，先以敘明。
貳、事實概要：　　
一、原告於民國109年09月05日12時45分許，駕駛車號000-0000
    號自用小客貨車（下稱系爭汽車），行經臺9線427.5公里北
    上路段時（下稱系爭違規地點），因以迫近方式迫使前方檢
    舉人騎乘之機車（下稱系爭機車）讓道，經檢舉人提供系爭
    機車安全帽上所搭設之行車記錄器錄影檔案，於當日向臺東
    縣警察局大武分局達仁分駐所檢舉，經員警查證後，認為原
    告有「以迫近、變換車道之方式迫使他車讓道、停車」之行
    為，而依同條例第43條第1項第3款之規定，填製T00000000
    號違反道路交通管理事件通知單（下稱系爭舉發通知單）予
    以舉發。
二、在原告提出陳述意見，經被告查證後仍認：原告有任意迫近
    迫使系爭讓道之違規行為（下稱系爭違規行為），爰依同條
    例第43條第1項第3款、第24條1項第3款、第63條1項第3款）
    ，及違反道路交通管理事件統一裁罰基準表及處理細則（下
    稱系爭裁罰基準）第41條、第43條、第44條、第67條之規定
    ，開掣裁字第81-T00000000號違反道路交通管理事件裁決書
    ，裁罰原告「罰鍰新臺幣1萬8,000元，記違規點數3點，並
    應參加道路交通安全講習」（下稱原處分），原告不服，遂
    提起本案行政訴訟。
參、原告主張：
    原告在系爭違規當時，係因檢舉人在原告汽車前方騎乘之系
    爭機車曾在隧道內緊急煞車，造成原告汽車恐有撞上之虞，
    故原告雖一路跟隨在該機車之後，因系爭機車後有載人，若
    原告汽車有逼迫其讓路時，將很容易發生車禍，故原告汽車
    在系爭違規路段只是單純超車，過程中並未對系爭機車按喇
    叭，亦無以迫近方式迫使系爭機車讓道。直到行駛近臺東縣
    ○○鄉○○○○○○○○號誌時，因系爭機車停在紅綠燈號誌前方，原
    告因想問檢舉人：為何在隧道內急煞乙節，始將系爭汽車慢
    慢靠近系爭機車。故原處分應有違誤，併聲明求為判決：撤
    銷原處分｛見本院卷（下同）第50頁、第62頁至第63頁：筆
    錄｝。
肆、被告則以：
    經檢視：檢舉人提供系爭機車安全帽上所搭設之行車記錄器
    錄影中，在檔名為「15秒至20秒處」之光碟檔案（下稱系爭
    光碟檔），顯示：原告汽車一路追逐系爭機車，而迫近方式
    變換車道至系爭機車之前方，迫使系爭機車停車，因原告汽
    車之駕駛行為，已超出一般用路人對其行車動線之合理期待
    ，足以危及其他用路人之行車安全，且影響道路交通安全與
    秩序，核屬該當同條例第43條第1項第3款之要件至為明確。
    而原告既有系爭違規行為，則被告依原處分，並無違誤，併
    聲明求為判決：原告之訴駁回（第50頁：筆錄）。
伍、下列重要事實關係，經本院依職權調查（下稱職權調查事項
    ）後，復經兩造在言詞辯論期日辯論及確認後，同意不爭執
    ，本院逕採為辯論及判決之基礎（第51頁至第52頁：筆錄）
    ：
一、相關程序法律之規定：
  ㈠行政程序法：
    ①第09條：「行政機關就該管行政程序，應於當事人有利及
      不利之情形，一律注意。」。
    ②第36條「行政機關應依職權調查證據，不受當事人主張之
      拘束，對當事人有利及不利事項一律注意。」。
    ③第43條「行政機關為處分或其他行政行為，應斟酌全部陳
      述與調查事實及證據之結果，依論理及經驗法則判斷事實
      之真偽，並將其決定及理由告知當事人。」。
  ㈡行政訴訟法：
    ①第125條第1項「行政法院應依職權調查事實關係，不受當
      事人主張之拘束。」。
    ②第133條前段「行政法院於撤銷訴訟，應依職權調查證據；
      」。
    ③第189條第1項前段「行政法院為裁判時，應斟酌全辯論意
      旨及調查證據之結果，依論理及經驗法則判斷事實之真偽
      。」。
    ④第236條「簡易訴訟程序除本章別有規定外，仍適用通常訴
      訟程序之規定。」。
    ⑤第237條之9「交通裁決事件，除本章別有規定外，準用簡
      易訴訟程序之規定。」。
  ㈢道路交通管理處罰條例
　　①第43條第1項第3款「汽車駕駛人，駕駛汽車有下列情形之
      一者，處新臺幣六千元以上二萬四千元以下罰鍰，並當場
      禁止其駕駛：…三、任意以迫近、驟然變換車道或其他不
      當方式，迫使他車讓道。」。
　　②第63條第1項第3款「汽車駕駛人有下列各款所列條款之一
      者，除依原條款處罰鍰外，並予記點：…三、有第43條…者
      ，各記違規點數三點。」。
　　③第24條第1項第3款「汽車駕駛人，有下列情形之一者，應
      接受道路交通安全講習：…三、有第43條規定之情形。」
      。
　　④第45條第1項第5款「汽車駕駛人，爭道行駛有下列情形之
      一者，處新臺幣六百元以上一千八百元以下罰鍰：五、插
      入正在連貫行駛汽車之中間。」。
二、兩造對：本院卷內之資料、函文等證據資料，經本院提示後
    ，對該等證據資料之形式真正，均不爭執（均同意有證據能
    力），但其實質之證明力，由本院逕為認定。本件證據資料
    既已充足，而無庸再傳訊證人或調查其他證據，請鈞院依卷
    內證據資料而為判斷。
陸、本件爭點：
    除兩造不爭執之事項外，原告在系爭違規地點，有否：以任
    意迫近方式迫使系爭機車讓道之系爭違規行為？
柒、得心證之理由：
    按「當事人主張事實，須負舉證責任，倘其所提出之證據，
    不足為主張事實之證明，自不能認其主張之事實為真實。又
    行政官署對於人民有所處罰，必須確實證明其違法之事實。
    倘不能確實證明違法事實之存在，其處罰即不能認為合法。
    」（最高行政法院39年度判字第2號判例參照）。據上，被
    告依同條例第43條第1項第3款規定為原處分時，自應就原告
    汽車在系爭光碟時間16秒至20秒間，確有：任意以迫近之不
    當方式，「迫使系爭機車讓道」之事實，負舉證之責。經查
    ：
一、本院在言詞辯論時，勘驗被告所提出：主張原告汽車有系爭違規行為之系爭光碟檔完畢後， 依原告汽車行車時間之順序，擷取上開光碟影像之畫面，排列如下【在筆錄外，依下開勘驗內容，另製：附標記之彩色勘驗截圖檔（下稱：彩色截圖檔】：
  ㈠光碟時間（下同）00秒處之影像畫面（下同）：
  ①原告駕駛車號000-0000號自小客車（即原告汽車）行駛在系
　  爭違規地點南往北之內側車道上。
  ②檢舉人所騎乘系爭機車，行駛在：與系爭汽車同內側車道之
    前方。
  ㈡於04秒至06秒處：
    系爭機車自原先所在之內側車道，變換至外側車道。
    原告汽車，仍行駛於內側車道。
  ㈢於第12秒處：
  ①上方畫面顯示：原告汽車行駛於內側車道上，但與系爭機車
　  在外側車道，其距離已在接近中。
  ②下方畫面顯示：與系爭機車之外側車道前方，有一輛紅色小
    客車，其車尾已經亮起煞車燈並減速中。
  ㈣於第14秒處：
  ①上方畫面顯示：原告汽車在內側車道，系爭機車在外側車
　  道，兩車距離逐漸靠近。
    原告汽車車頭右側前方向燈亮起，示意準備要變換到外側車
    道。
  ②下方畫面顯示：與系爭機車同外側車道，在前方紅色汽車之
    車尾已經亮起煞車燈減速中。
  ㈤於第16秒處
  ①上方畫面顯示：原告汽車已從系爭機車之後方內側車道消
　  失（因準備超車變換車道）。
  ②下方畫面顯示：原告汽車已越過內側向外側之車道分隔線，
    有打車尾右側方向燈，正要變換車道，而從系爭機車左後方
    往右前方向超車，插入正在連貫行駛中系爭機車（該機車前
    方有另輛紅色汽車），到系爭機車前方外側車道上。
  ㈥於第20秒處：
    原告汽車已由內側車道，變換車道至系爭機車前方之外側車
    道上。原告汽車車尾右後方向燈，仍持續亮著。
  ㈦於第23秒處：
    原告汽車已停在內側車道上（因前方號誌，及前方內、外側
    車道車輛均亮車尾燈）。    
  ㈧於第26秒至第41秒處
    下方圖片：顯示（兩車往前行駛一段距離後）系爭機車，停
     止在原告汽車左側旁，兩人並有對話，但對話內容不清。
  ㈨第41秒畫面：　　
  ㈩第49秒至59秒處：
    原告汽車與系爭機車，同在外側車道，原告汽車在前方開始
    行進，並亮起車尾右側方向燈。　　
二、依上開勘驗之影像畫面，顯示：在①第14秒時，原告汽車在
    內側車道，系爭機車在外側車道，原告汽車車頭右側前方向
    燈已亮起（即示意準備要變換到外側車道），兩車距離逐漸
    靠近。該時在系爭機車所在外側車道之前方，有輛紅色汽車
    之車尾已經亮起煞車燈，並減速準備停止。②第16秒處，原
    告汽車已越過內側向外側之車道分隔線，「車尾有顯示右側
    方向燈」，正準備變換車道，而從系爭機車左後方往其右前
    方超車，插入正在連貫行駛中系爭機車車道（系爭機車所行
    駛車道之前方，有行駛中之另輛紅色汽車），欲變換到系爭
    機車前方之外側車道。③第20秒處：原告汽車已由內側車道
    ，變換車道至系爭機車前方之外側車道上，而「原告汽車車
    尾右後方向燈仍亮著」。據上，原告確有：在先、後顯示車
    前、車後燈號，而變換車道之行為，惟尚無法逕認，原告汽
    車確係有：以前揭變換車道之方式，作為「迫使系爭機車讓
    道」之手段。此參，據原告稱：因「系爭機車後有載人，若
    原告汽車有逼迫其讓路時，將很容易發生車禍，故原告汽車
    在系爭違規路段只是單純超車，過程中並未對系爭機車按喇
    叭，亦無以迫近方式迫使系爭機車讓道。」等語（見筆錄）
    ，尚非不可採，亦徵佐證。而原告就「並未迫使讓車」乙節
    ，既已提出：僅係單純超車之抗辯，且經本院依職權勘驗系
    爭光碟檔案後，認為原告前揭抗辯亦非無據，而經本院依職
    權調查後，仍無法得出原告確有「迫使讓車」之心證，則被
    告之舉證尚有未足，則被告應就此予以職權調查，並應負客
    觀之舉證責任。而被告未為前揭調查，即有違反行政程序法
    第36條應依職權調查證據，對當事人有利及不利事項一律注
    意之規定。故本件裁處既非無可議，本院自應將原處分撤銷
    ，爰判決如主文所示。
四、至於原告是否有：道路交通安全規則①第98條第1項第6款「
    六、變換車道時，應讓直行車先行，並注意安全距離。」、
    ②第101第5款「汽車超車時，應依下列規定：五款、前行車
    減速靠邊或以手勢或亮右方向燈表示允讓後，後行車始得超
    越。超越時應顯示「左方向燈」並於前車左側保持半公尺以
    上之「間隔超過」，行至安全距離後，再顯示右方向燈駛入
    原行路線。」、③同條例第45條第1項第5款插入正在連貫行
    駛汽車之中間等違規行為，自得另由權責單位依相關法規進
    行判斷，併予敘明。
捌、據上論結，本件原告之訴為有理由，依行政訴訟法第237條
    之8第1項、第237條之9第1項、第236條、第98條第1項前 
    段規定，判決如主文第1項所示。
玖、訴訟費用額之部分，依後附計算書確定如主文第2項所示。
中　　華　　民　　國　　110 　年　　4 　　月　　16　　日
                  行政訴訟庭  法  官  陳兆翔
上為正本係照原本作成。
如不服本判決，應於送達後20日內，向本院提出上訴狀，並表明
上訴理由（應表明關於原判決所違背之法令及其具體內容，或依
訴訟資料可認為原判決有違背法令之具體事實）。其未表明上訴
理由者，應於提出上訴後20日內向本院補提理由書（上訴狀及上
訴理由書均須按他造人數附繕本，如未按期補提上訴理由書，則
逕予駁回上訴），並應繳納上訴裁判費新臺幣750元。
中　　華　　民　　國　　110 　年　　4 　　月　　16　　日
                              書記官  李彥勲
附表：
第一審訴訟費用：300元（第06頁）